【裁判字號】    98,家上,136
【裁判日期】    981110
【裁判案由】    離    婚
【裁判全文】
臺灣高等法院民事判決                 98年度家上字第136號
    上  訴  人  甲○○
    被上訴人    乙○○
上列當事人間請求離婚事件，上訴人對中華民國98年5月4日臺灣
桃園地方法院98年度婚字第192號第一審判決提起上訴，本院於
98年10月20日言詞辯論終結，判決如下：
    主      文
原判決廢棄。
准上訴人與被上訴人離婚。
第一、二審訴訟費用由被上訴人負擔。
    事實及理由
一、本件上訴人主張：兩造於民國74年5月3日結婚，婚後夫妻感
    情尚稱融洽，並育有一成年之子萬仁瑋。嗣被上訴人染上賭
    博惡習，不願負擔家庭經濟，又限制上訴人不得外出工作，
    禁止上訴人與其他人接觸，稍有不從，即對上訴人辱罵、毆
    打，造成上訴人身心受創而罹患憂鬱症，且懷疑上訴人與離
    職員工有曖昧。上訴人因不堪被上訴人之壓力及為生活家計
    而離家工作，不料被上訴人卻憤而轉向騷擾、威脅上訴人的
    弟弟及家人，令上訴人及家人不堪其擾。上訴人無法再與被
    上訴人共同生活，兩造間婚姻已無互相信任、共同維持之可
    能，並有難以維持婚姻之重大事由，爰依民法第1052條第1
    項第3款、第2項之規定，求為判決准兩造離婚等語。惟原審
    為上訴人敗訴之判決，上訴人據此提起上訴並聲明：(一)原判
    決廢棄。(二)請准兩造離婚。
二、被上訴人則以：婚後被上訴人開設美容護膚店，營收都是由
    上訴人收取，經濟也都由上訴人掌管，被上訴人從來不過問
    或掌管經濟，並非不負擔家計。又被上訴人並未禁止上訴人
    與其他人接觸，亦未愛賭，但因上訴人經常說謊欺騙被上訴
    人，導致被上訴人無法容忍上訴人，只好待在外面。被上訴
    人並無過失。又被上訴人希望上訴人把她跟許姓男子的關係
    講清楚，因為上訴人曾經跟該許姓男子出去二次，至今被上
    訴人仍不知到底發生何事。上訴人於96年9月14日凌晨4點離
    家至今，對被上訴人傷害很大。且縱使兩造不合，但被上訴
    人之母年高九十，上訴人卻三年均未回家探視。兩造修好是
    不可能的，但被上訴人不願意離婚，希望上訴人愧疚、孤單
    一輩子等語，資為抗辯。並答辯聲明：上訴駁回。
三、兩造不爭執之事實：
  (一)兩造於74年5月3日結婚至今，育有一成年之子萬仁瑋，有全
    戶戶籍資料查詢結果附卷可稽（見原審卷第19至20頁）。
  (二)上訴人自96年9月14日凌晨4點離家至今。
四、兩造爭執要點為：上訴人依民法第1052條第1項第3款、第2
    項之規定訴請離婚有無理由？茲就兩造爭點及本院得心證理
    由分述如下：
  (一)按民法第1052條第1項規定：「夫妻之一方，有下列情形之
    一者，他方得向法院請求離婚……」，第2項則規定：「有
    前項以外之重大事由，難以維持婚姻者，夫妻之一方得請求
    離婚。但其事由應由夫妻之一方負責者，僅他方得請求離婚
    。」而所謂「有前項以外之重大事由，難以維持婚姻者」，
    係以婚姻是否已生破綻而無回復之希望為其判斷之標準。又
    婚姻是否已生破綻無回復之希望，則應依客觀之標準，即難
    以維持婚姻之事實，是否已達於倘處於同一境況，任何人均
    將喪失維持婚姻之意願而定。至於離婚之事由若可歸責於夫
    妻雙方時，則應衡量比較雙方之有責程度，如雙方之有責程
    度相同，則雙方均得請求離婚，以符公平，且符合民法第
    1052條第2項規定之立法目的（最高法院95年度台上字第
    1450號、95年度台上字第2924號判決意旨參照）。
  (二)經查上訴人主張被上訴人懷疑上訴人與離職員工有曖昧，其
    情形則為兩造開設之美容護膚店之離職員工許姓男子，曾與
    上訴人一同外出二次，為被上訴人所不爭執。惟上訴人否認
    與該名男子有曖昧，並陳稱是去拜拜，並有員工可以作證等
    語。則被上訴人若就此事耿耿於懷，衡情即應向員工求證以
    究明事實，而不應以未知之情一再指責上訴人，最終傷害夫
    妻誠摯相愛之基礎。然被上訴人並未查明真相，亦未釋明上
    訴人與該名男子確有曖昧，竟於本件審理中一再陳稱：
  1.「我希望她（即上訴人）把她跟許姓男子的關係講清楚，因
    為她跟許姓男子出去二次，到底發生什麼事情……她說跟姓
    許的出去，是因為什麼原因出去，她說去拜拜，但為何從凌
    晨出去到隔天傍晚六點才回來，且許姓男子的電話三支都停
    機，找不到人。她原本跟我說是去一位我認識的女性朋友家
    打麻將，事隔很久後我問該女性朋友這件事情，她支支吾吾
    的很奇怪，後來我再問她，她還是騙我，且在凌晨四點就離
    家，這對我傷害很大……（法院問：你希望婚姻繼續維持嗎
    ？）我希望她愧疚一輩子。」有原審言詞辯論筆錄在卷可稽
    （見原審卷第31至32頁）。
  2.「她做錯了，還能訴請離婚，我不能接受。我要讓她孤獨一
    輩子，我沒有對不起她……我們的婚姻有第三者許姓男子介
    入。」、「（本院問：被上訴人既然不願意離婚，有沒有想
    過要如何修好？）修好是不可能的。我因為這樣的婚姻不敢
    回我媽媽家，今年只回我媽媽家三次，我都住在辦公室。等
    我媽媽百年以後，及小孩成家以後，我才會作適當的處理…
    …我對許姓男子的陰影一直無法釋懷。」且兩造當庭一直針
    鋒相對吵鬧不休，有本院準備程序及言詞辯論筆錄在卷可稽
    （見本院卷第16頁反面、第26頁反面）。
  (三)則被上訴人雖聲稱不願離婚，但卻一再厲聲指責上訴人，足
    見兩造感情嚴重疏離，喪失誠摯互信之感情基礎，難以相互
    和諧協力，無從長久保持夫妻共同生活之圓滿、安全及幸福
    。是依一般社會觀念，兩造婚姻關係已達無法繼續維持之程
    度，難期再共同協力維持圓滿之婚姻生活，依其情形已構成
    難以維持婚姻之重大事由。上訴人已先行離家達二年，被上
    訴人亦從內心根本拒絕接納上訴人以維持婚姻生活，此外被
    上訴人又不思以和平方式與上訴人溝通，卻以不堪入耳之言
    語再三侮辱上訴人，上訴人亦不能忍讓，則兩造婚姻之破綻
    原因，應認係可歸責於雙方之程度相同。則依上說明，上訴
    人依民法第1052條第2項規定訴請裁判離婚，即屬有據。
五、綜上所述，上訴人依民法第1052條第2項規定訴請離婚，為
    屬正當，應予准許。原審失察，未予詳酌，遽為上訴人敗訴
    判決，尚有違誤，上訴人之上訴為有理由，應由本院廢棄改
    判如主文第二項所示。
六、因本件事證已臻明確，兩造其餘主張、陳述及所提之證據，
    經本院審酌後認與判決結果不生影響，爰不逐一論列，附此
    敘明。
七、據上論結，本件上訴為有理由。依民事訴訟法第450條、第
    78條，判決如主文。
中    華    民    國    98    年   11    月     10    日
                  民事第七庭
                        審判長法  官  鄭三源
                              法  官  魏麗娟
                              法  官  邱  琦
正本係照原本作成。
如不服本判決，應於收受送達後20日內向本院提出上訴書狀，其
未表明上訴理由者，應於提出上訴後20日內向本院補提理由書狀
（均須按他造當事人之人數附繕本）上訴時應提出委任律師或具
有律師資格之人之委任狀；委任有律師資格者，另應附具律師資
格證書及釋明委任人與受任人有民事訴訟法第466條之1第1項但
書或第2項（詳附註）所定關係之釋明文書影本。
中    華    民    國    98    年    11    月    10    日
                              書記官  廖艷莉
附註：
民事訴訟法第466條之1（第1項、第2項）：
對於第二審判決上訴，上訴人應委任律師為訴訟代理人。但上訴
人或其他法定代理人具有律師資格者，不在此限。
上訴人之配偶、三親等內之血親、二親等內之姻親，或上訴人為
法人、中央或地方機關時，其所屬專任人員具有律師資格並經法
院認為適當者，亦得為第三審訴訟代理人。

司法院資訊處製作；財團法人民間司法改革基金會備份。
